ACORDAO-COMPLETO-2344318

ACÓRDÃO 3585/2019 ATA 14/2019 - PRIMEIRA CÂMARA

VISTOS, relatados e discutidos estes autos de tomada de contas especial instaurada pelo Instituto Nacional de Colonização e Reforma Agrária (Incra) em desfavor do Sindicato dos Trabalhadores Rurais de Água Boa-MT (STR) , bem como dos seus expresidentes, Srs. Ricardo Dias Batista (gestão 30/4/2003 a 29/4/2006) e Gilmar Celestino dos Santos (gestão 30/4/2006 a 30/4/2010) , em decorrência da não aprovação da prestação de contas do Convênio CRT/MT 32/2004, celebrado para a execução de serviços de Assistência Técnica Social e Ambiental à Reforma Agrária (Ates) em assentamentos rurais dos municípios de Água Boa-MT, Nova Nazaré-MT, Nova Xavantina-MT e Querência-MT,
ACORDAM os Ministros do Tribunal de Contas da União, reunidos em sessão de 1ª Câmara, ante as razões expostas pelo Relator, em:
9.1. rejeitar parcialmente as alegações de defesa apresentadas pelos Srs. Ricardo Dias Batista (CPF XXX.225.831-XX) e Gilmar Celestino dos Santos (CPF XXX.229.561-XX) , e integralmente as oferecidas pelo Sindicato dos Trabalhadores Rurais de Água Boa-MT (CNPF 01.373.596/0001-38) ;
9.2. julgar, com fundamento nos arts. 1º, inciso I, 16, inciso III, alínea "c" e §2º, 19, caput, e 23, inciso III, da Lei 8.443/92, irregulares as contas do Sr. Ricardo Dias Batista (CPF XXX.225.831-XX) , do Sr. Gilmar Celestino dos Santos (CPF XXX.229.561-XX) e do Sindicato dos Trabalhadores Rurais de Água Boa-MT (CNPF 01.373.596/0001-38) , e condená-los solidariamente ao pagamento das quantias a seguir discriminadas, com a fixação do prazo de quinze dias, a contar da notificação, para comprovarem, perante este Tribunal (art. 214, inciso III, alínea "a", do Regimento Interno) , o recolhimento da dívida aos cofres do Instituto Nacional de Colonização e Reforma Agrária - Incra, atualizada monetariamente e acrescida dos juros de mora, calculados a partir das respectivas datas, até a data do recolhimento, na forma prevista na legislação em vigor:
9.2.1. Irregularidade 1: inexecução parcial do objeto do Convênio CRT/MT 32/2004:
	Débitooriginal (R$) 
	Data daocorrência
	Responsáveis solidários

	216.603,27
	5/5/2006
	Ricardo Dias Batista e 
Sindicato dos Trabalhadores Rurais de Água Boa-MT

	147.007,70
	11/12/2006
	Gilmar Celestino dos Santos e 
Sindicato dos Trabalhadores Rurais de Água Boa-MT

9.2.2. Irregularidade 2: pagamento de despesa não amparada por comprovantes da sua aplicação no objeto conveniado:
	Débitooriginal (R$) 
	Data daocorrência
	Responsáveis solidários

	870,00
	20/10/2006
	Ricardo Dias Batista e 
Sindicato dos Trabalhadores Rurais de Água Boa-MT

9.2.3. Irregularidade 3: não devolução de saldo bancário da conta do Convênio CRT/MT 32/2004:
	Débitooriginal (R$) 
	Data daocorrência
	Responsáveis solidários

	3.429,42
	31/1/2007
	Gilmar Celestino dos Santos e 
Sindicato dos Trabalhadores Rurais de Água Boa-MT

9.3. autorizar, desde logo, nos termos do art. 28, inciso II, da Lei 8.443/92, a cobrança judicial das dívidas, caso não atendidas as notificações; e
9.4. com fundamento no art. 16, § 3º, da Lei 8.443/1992 c/c o art. 209, § 7º, do RI/TCU, remeter cópia desta deliberação à Procuradoria da República no Estado de Mato Grosso, para adoção das medidas que entender cabíveis.

Tomada de contas especial instaurada em decorrência da não aprovação da prestação de contas de Convênio em assentamentos rurais dos municípios de Água Boa-MT, Nova Nazaré-MT, Nova Xavantina-MT e Querência-MT

Primeira Câmara

Instituto Nacional de Colonização e Reforma Agrária.

3. Responsáveis: Sindicato dos Trabalhadores Rurais de Água Boa-MT (CNPF 01.373.596/0001-38), Ricardo Dias Batista (CPF XXX.225.831-XX) e Gilmar Celestino dos Santos (CPF XXX.229.561-XX).

13.1. Ministros presentes: Walton Alencar Rodrigues (Presidente) e Benjamin Zymler.
13.2. Ministros-Substitutos convocados: Augusto Sherman Cavalcanti (Relator) e Marcos Bemquerer Costa.

ACORDAO-COMPLETO-2403315

Acórdão 5242/2020 - Primeira Câmara

AUGUSTO SHERMAN

Adoto, como parte do relatório, a instrução elaborada no âmbito da Secretaria de Controle Externo no Estado de Mato Grosso - Secex/MT, que contou com a anuência dos dirigentes da unidade técnica (peças 86-88) :
"1. INTRODUÇÃO
1. Cuidam os autos de Tomada de Contas Especial (TCE) instaurada pelo Instituto Nacional de Colonização e Reforma Agrária (Incra) em desfavor do Sindicato dos Trabalhadores Rurais de Água Boa-MT (STR) , pessoa jurídica de direito privado, bem como dos Srs. Ricardo Dias Batista e Gilmar Celestino dos Santos, expresidentes dessa entidade, respectivamente, nos período de 30/4/2003 a 29/4/2006 e 30/4/2006 a 30/4/2010, em decorrência da inexecução parcial do objeto, impugnação de despesas indevidas e não devolução de saldo do Convênio CRT/MT 32/2004, Siafi/Siconv 518845, celebrado para a execução de serviços de Assistência Técnica Social e Ambiental à Reforma Agrária (Ates) em assentamentos rurais dos municípios de Água Boa-MT, Nova Nazaré-MT, Nova Xavantina-MT e Querência-MT (peça 11, p. 33, e peça 2, p. 119-121) .
2. HISTÓRICO
2. O STR encaminhou à Superintendência Regional do Incra no estado de Mato Grosso (Incra-MT) em 20/12/2004 proposta de Ates, plano de trabalho, ata de posse e o estatuto do sindicato (peça 11, p. 35, e peça 2, p. 27-97) . A proposta, aprovada em 21/12/2004 pelo então superintendente do Incra-SR/13, Sr. Leonel Wohlfahrt, previa o atendimento a 3.813 famílias com orçamento de R$ 4.422.337,95, dos quais R$ 4.289.667,81 seriam repassados pelo concedente e R$ 132.670,14 correspondiam à contrapartida do convenente (peça 11, p. 35-37, e peça 2, p. 45, 59 e 105) .
3. A procuradoria regional do Incra-MT, em 23/12/2004, manifestou-se pelo prosseguimento do feito, com a celebração do ajuste nos termos propostos, por estar em consonância com os dispositivos legais pertinentes e adequada ao conteúdo dos autos (peça 11, p. 35, e peça 2, p. 111-115) . Na mesma data, o termo do Convênio 32/2004 foi firmado pelo superintendente do Incra-MT e pelo presidente do STR, Sr. Ricardo Batista (peça 2, p. 119-129) .
4. Conforme a cláusula oitava do ajuste, o prazo de vigência seria de 36 meses, contados da data da sua publicação no Diário Oficial da União (peça 2, p. 125) . Contudo, a despeito da publicação em 30/12/2004, prevendo vigência para o período de 23/12/2004 a 23/12/2007, extrato do Sistema Integrado de Administração Financeira do Governo Federal (Siafi) aponta a vigência de 28/12/2004 a 28/12/2007 (peça 2, p. 133) .
5. Em 12/4/2005, a procuradoria do Incra-MT atestou a conformidade das minutas do edital da concorrência e do contrato a ser firmado (peça 2, p. 195-197) . Em 27/04/2005, o STR firmou contrato com a empresa Plantar Assessoria e Planejamento Ltda., para a prestação de serviço de Ates com um quadro de 14 profissionais de nível superior e 24 de nível médio para atendimento de 3.813 famílias conforme descrito no termo de referência (peça 11, p. 37, e peça 3, p. 114-144) .
6. O presidente do STR encaminhou, em 30/8/2005, os documentos intitulados Relatório 1 e Relatório do Primeiro Trimestre de Prestação de Serviços de Ates (Relatório 1º Trimestre) , este último elaborado pela Plantar Assessoria. Em síntese, o Relatório 1 descreve as atividades realizadas pela contratada e alerta quanto à falta de orientações por parte da equipe de Ates, falhas na comunicação com a convenente e falta de profissionais na região para formar as equipes de assessoria técnica (peça 11, p. 39, peça 3, p. 164-172, e peça 4, p. 17) .
7. O primeiro termo aditivo, assinado em 27/10/2005, prorrogou a vigência do ajuste em 150 dias, contados a partir da data do término da vigência do convênio, e destinou R$ 595.787,20 para o exercício de 2005, o que representa a segunda parcela do ajuste. Esse montante foi repassado em 11/11/2005 por meio das Ordens Bancárias 2005OB902346 e 2005OB902347 (peça 11, p. 39, e peça 4, p. 23-27 e 45-47) .
8. Por meio de ofício datado de 20/7/2006, a convenente encaminhou a prestação de contas referente ao período de setembro de 2005 a fevereiro de 2006 e, em 14/8/2006, solicitou a liberação da terceira parcela, que já estaria atrasada, e da quarta parcela, cuja liberação deveria ocorrer no mês de agosto de 2016 para não comprometer a continuidade dos serviços (peça 11, p. 41, e peça 4, p. 59-173) .
9. Manifestação do Incra-MT, de 5/9/2006, alerta que a terceira parcela deveria ter sido empenhada com dotação orçamentária de 2005 e, caso não fosse feito o pagamento, seria inscrita em restos a pagar. Como isso não foi feito, propôs-se a abertura do processo de reconhecimento de dívida do exercício de 2005 (peça 11, p. 43, e peça 5, p. 132-138) . Vale também observar que, em parecer de 29/9/2009, o Serviço de Contabilidade do Incra-MT confirmou que a terceira parcela não foi liberada por falta de empenho no exercício devido (peça 9, p. 64) .
10. Após a análise da prestação contas, o Serviço de Contabilidade do Incra-MT identificou diversas pendências. O 1° Relatório de Fiscalização de Serviços de Ates, emitido pelo Incra-MT em 21/8/2006, informa que, das 3.813 famílias originalmente previstas, apenas 2.143 foram assistidas (56,20%) , a contratada teria preenchido o perfil de entrada, documento com o qual é realizado o diagnóstico inicial da família e feito o planejamento das ações a serem desenvolvidas. Por essa razão, considerou-se não prestado o serviço para 43,80% das famílias (peça 11, p. 41 e peça 4, p. 203) .
11. Em 19/10/2006 foi solicitada pelo Chefe da Divisão de Desenvolvimento do Incra-MT a autorização para empenho do valor de R$ 803.632,70, correspondente à quarta e quinta parcelas do convênio, o que foi autorizado na mesma data pelo ordenador de despesas, Sr. Ságuio Moreira Santos. Em 24/10/2006, emitiu-se o empenho 2006NE000298 (peça 11, p. 43) .
12. O segundo termo aditivo, assinado em 27/11/2006, alterou o objeto do Convênio 32/2004 para 2.143 famílias e alocou R$ 803.632,70 para a quarta e quinta parcelas do exercício de 2006 (peça 11, p. 43, e peça 5, p. 164-166) , valor liberado em 4/12/2006 por meio das ordens bancárias 2006OB902882 e 2006OB902883 (peça 11, p. 45, e peça 5, p. 174-176) .
13. A prestação de contas referente ao período de 1/8/2006 a 31/1/2007 foi encaminhada pelo convenente em 29/8/2007. A ata de reunião de 30/10/2007 registra que o Incra-MT decidiu empenhar o valor da parcela do Convênio 32/2004, que o pagamento estava condicionado ao relatório de vistoria de fiscalização do programa e que a falta de pagamento ensejaria a paralisação das atividades da empresa contratada (peça 11, p. 45-47) .
14. O terceiro termo aditivo foi assinado em 25/10/2007, mantendo o número de famílias a serem atendidas e prevendo a sexta parcela no valor de R$ 401.812,50 (peça 11, p. 47, e peça 7, p. 10-14) . Em posterior análise da prestação de contas apresentada pela convenente, o Incra-MT atestou que a sexta parcela a que alude o terceiro termo aditivo, no valor de R$ 401.812,50, não foi liberada (peça 9, p. 40) .
15. Em 26/3/2008, o presidente do STR, Sr. Gilmar Santos, solicitou o cancelamento do convênio sob alegação de que o Incra-MT não vinha realizando os repasses como programado e tampouco prestando o apoio previsto no manual de Ates. Em complemento, encaminhou notificação extrajudicial da Plantar Assessoria informando que, diante da ausência de pagamento pelo STR, não poderia continuar com a prestação dos serviços (peça 11, p. 47, peça 7, p. 18) .
16. A Procuradoria Federal, em 8/5/2008, e o Chefe de Desenvolvimento, em 19/5/2008, recomendaram a prorrogação 'de ofício' do convênio para a conclusão dos relatórios de fiscalização. O quarto termo aditivo, assinado em 21/5/2008, prorrogou 'de ofício' a vigência do ajuste em 448 dias a partir de 22/5/2008, com encerramento em 12/8/2009 (peça 11, p. 49, e peça 7, p. 74-76) .
17. Comunicado da prorrogação do convênio, o presidente do STR, Sr. Celino Pires Ataíde, em 6/8/2008, encaminhou declaração reiterando a solicitação de cancelamento do convênio. O Incra solicitou que a convenente encaminhasse prestação de contas referente à quarta e quinta parcelas, sob pena do registro da inadimplência e a instauração da TCE (peça 11, p. 49) .
18. O 2° Relatório de Fiscalização de Serviços de Ates, de novembro de 2008, relativo às ações realizadas no período de novembro de 2006 a abril de 2008, apurou que a quantidade de famílias que estariam sendo atendidas através do cálculo do percentual de atendimento do convênio correspondia a 21,15% do total de beneficiários, é dizer, 453 famílias (peça 11, p. 49, e peça 7, p. 96-148) .
19. O Chefe da Divisão de Desenvolvimento, em 12/11/2008, emitiu manifestação favorável ao pagamento à convenente no valor de R$ 127.405,75, que correspondia ao repasse da sexta e sétima parcelas para atendimento a 453 famílias. O pagamento foi autorizado pelo superintendente regional à época, em 17/11/2008 (peça 11, p. 49-51) . O parecer técnico de 14/7/2009 atestou que os recursos para atender à sexta parcela não foram liberados (peça 9, p. 40) .
20. O parecer do Serviço de Contabilidade, datado de 29/9/2009, em que foram registradas diversas pendências e irregularidades ainda não sanadas, sobretudo no tocante ao reconhecimento de dívida e à devolução dos valores pagos a maior por meio da 1ª e 2ª parcelas do convênio, sugeriu o registro da inadimplência e a instauração da TCE (peça 11, p. 51-53, e peça 9, p. 62-64) . Embora não esteja explícito no parecer, considera-se que os valores pagos a maior decorram do atendimento de apenas 43,80% das famílias contempladas no Convênio 32/2004. Diante da ausência de manifestação da convenente, o superintendente regional substituto autorizou a instauração de TCE em 16/3/2011 (peça 11, p. 51-53) .
21. O Relatório de Demandas Especiais de 8/8/2007, elaborado pela CGU em resposta a denúncia anônima, apontou, entre outras irregularidades, a realização de parcela mínima de objeto conveniado e a redução do número de técnicos de nível superior contratados pela empresa Plantar Assessoria, contratada pela convenente para prestar os serviços de assessoria técnica (peça 11, p. 53-55, e peça 9, p. 78-148) .
22. Com base nos dois relatórios de fiscalização, o parecer técnico do Incra-MT de 25/6/2014 apurou a diferença de R$ 363.610,97 entre os valores pagos e os executados, além de R$ 91.922,12 correspondentes à substituição na contratação de técnicos de nível superior por técnicos de nível médio. O Serviço de Contabilidade emitiu parecer com o valor global do débito que, atualizado até 27/2/2015, alcançava R$ 1.334.691,97 (peça 11, p. 57-59, e peça 9, p. 132-158) .
23. Em 27/2/2015, o Incra-MT emitiu parecer financeiro com análise detalhada das causas dos débitos apurados, notadamente aquelas apontadas no parecer técnico citado acima e descontos das contas do convênio decorrentes de taxas bancárias e da incidência de Contribuição Provisória sobre Movimentação Financeira (CPMF) (peça 9, p. 160 até peça 10, p. 4) .
24. A conclusão do relatório de TCE, de 24/2/2017, aponta dano ao erário no valor original de R$ 469.355,69 decorrente da inexecução parcial do objeto (atendimento de um número menor de famílias) , impugnação de despesas (contratação de um número menor de técnicos de nível superior) , despesas pagas indevidamente, despesas pagas com CPMF, e não devolução do saldo do convênio (peça 11, p. 59 e 107) .
25. Desse montante, R$ 3.791,27 foram imputados ao Sr. Ricardo Batista expresidente da convenente no período de 30/4/2003 a 29/4/2006, em solidariedade com o STR, e R$ 462.135,00 ao Sr. Gilmar Santos, expresidente da convenente no período de 30/4/2006 a 30/4/2010, solidariamente com o STR (peça 11, p. 107 e peça 10, p. 36-38) .
26. Em 27/6/2017, a Secretaria de Controle Interno da Presidência da República (à qual o Incra encontra-se atualmente subordinado) , no tocante à identificação dos responsáveis e quantificação do dano ao erário, limitou-se a alegar que 'foi verificada a adequação das informações contidas nos pareceres físico e financeiro, quanto à identificação e quantificação do dano ao erário' ficando evidenciada 'a relação entre a situação que teria dado origem ao dano e a conduta da pessoa física ou jurídica supostamente responsável pelo dever de ressarcir os cofres públicos' (peça 11, p. 124) .
27. Com base no Relatório de Auditoria, o Certificado de Auditoria e o Parecer do Dirigente do Órgão de Controle Interno concluíram pela irregularidade das contas deste processo (peça 11, p. 127-129) . O Ministro de Estado Chefe da Casa Civil, por meio do Pronunciamento Ministerial, atestou haver tomado conhecimento do conteúdo desses documentos opinando pela irregularidade das contas e encaminhando o processo ao TCU (peça 11, p. 131) .
28. Para facilitar a compreensão do exame técnico a ser realizado, os quadros abaixo enumeram os termos aditivos assinados, as prorrogações efetuadas e as ordens bancárias emitidas durante a execução do Convênio 32/2004:
	Quadro 1: Prorrogações realizadas no âmbito do Convênio 32/2004

	Termos aditivos 1
	Data da assinatura
	Vigência
	Peça/Pág.

			Inicial
	Final
	
	Convênio
	23/12/2004
	28/12/2004
	28/12/2007
	2/119-129

	1º Termo
	27/10/2005
	+ 150 dias
	29/05/2008
	4/23-27

	4º Termo
	21/5/2008
	+ 448 dias
	12/8/2009
	7/74-76

	Fonte: peça 11, p. 83.

	Nota 1: A principal informação deste quadro são as prorrogações e não os termos aditivos. Como os termos segundo e quarto não alteraram a vigência do convênio, não precisam ser informados aqui.

29. É importante relembrar que a Cláusula Oitava do Convênio CRT/MT 32/2004 previa que o prazo de vigência do ajuste seria de 36 meses, contados da data de publicação no Diário Oficial da União, que ocorreu em 30/12/2004 (peça 2, p. 125 e 133) . Portanto, consoante o primeiro termo aditivo, a vigência se estenderia até 29/5/2008. Já o quarto termo aditivo, assinado em 21/5/2008 (fls. 534-535) , foi mais preciso, prorrogando 'de ofício' o ajuste em 448 dias a partir de 22/5/2008, com encerramento em 12/8/2009 (peça 7, p. 74-76) .
	
Quadro 2: Repasses de recursos para o Convênio 32/2004 (em R$) 

	Termos aditivos1
	Parcela
	Data do repasse
	Data do crédito
	OrdemBancária
	Valor pago
	Peça/p.

	Convênio
	1ª
	28/3/2005
	30/3/2005
	2005OB900312
	357.472,32
	2/123, 137e 4/137

	1º Termo
	2ª
	11/11/2005
	16/11/2005
	2005OB902346
	371.461,85
	4/25, 45,47 e 147

					2005OB902347
	224.325,35
	
	-
	3ª
	-
	-
	-
	-
	9/64 e 11/43

	2º Termo
	4ª
	4/12/2006
	6/12/2006
	2006OB902882
	401.816,35
	5/165, 174, 176, e 6/139

		5ª
			2006OB902883
	40l.816,35
	
	3º Termo
	6ª
	-
	-
	-
	-
	9/40

	Total
	1.756.892,22
	
	Fonte: peça 11, p. 83.

30. Em parecer de 29/9/2009, o Serviço de Contabilidade do Incra-MT informou que a terceira parcela não foi liberada por falta de empenho no exercício devido (peça 9, p. 64) . O relatório de TCE também menciona uma sexta parcela, no valor de R$ 401.812,50, que não teria sido liberada (peça 9, p. 40) . Vale ainda observar que para a liberação da quarta e quinta parcelas, já foi considerada a redução do objeto para 2.143 famílias - e consequentemente dos recursos - para o Convênio 32/2004 por meio Segundo Termo Aditivo de 27/11/2006.
31. Na instrução inicial, foram propostas a citação do STR bem como dos expresidentes Ricardo Batista e Gilmar Santos em decorrência da inexecução parcial do objeto, pagamento de despesas indevidas e não devolução de saldo bancário do Convênio 32/2004, Siafi/Siconv 518845 (peça 13, p. 15-18) . Como já havia transcorrido mais de 10 anos entre a data dos fatos irregulares e a da sua primeira notificação, decidiu-se, com amparo no art. 6º, inciso II, da IN TCU 71/2012, dispensar a citação da empresa Plantar Assessoria, contratada para prestar os serviços de Ates (peça 13, p. 6) .
3. ROL DE RESPONSÁVEIS
	Quadro 3: Responsáveis, atos de citação, avisos de recebimento, respostas e procurações

	Responsável
	Citação
	Ciência
	Resposta
	Representação

		Número
	Peça
	Peça
	Advogado
	Peça

	STR
	Of. 237
	16
	19
	25
	Selso Carvalho e outros
	20, 23,32 e 33

	Gilmar Santos
	Of. 479
	36
	54
	-
	Selso Carvalho e outros
	50 e 51

		Of. 480
	37
	44
	52-53 e 63-79
		
		Edital 8
	48
	49
	-
		
	Ricardo Batista
	Of. 481
	38
	59
	83
	Sebastião Toledo e outros
	81 e 82

		Of. 482
	39
	-
	-
		
		Edital 6
	45
	47
	-
		
	Fonte: TCProcesso 021.390/2017-7

32. A SecexMT expediu citação ao STR por meio do Ofício 237/2018-TCU/SecexMT de 9/3/2018 (peça 16) . Como demonstra o aviso de recebimento da peça 19, a efetiva citação ocorreu em 3/4/2018. A resposta foi recebida em 16/4/2018, portanto, dentro do prazo concedido (peça 25) .
33. As últimas tentativas de citação do Sr. Gilmar Santos foram feitas por meio dos Ofícios 479 e 480/2018-TCU/SecexMT, ambos de 4/5/2018 (peças 36 e 37) , entregues em 20/6/2018 e 2/6/2018 respectivamente (peças 54 e 44) . A citação também ocorreu mediante o Edital 8/2018-TCU/SecexMT (peças 48 e 49) . As primeiras alegações de defesa foram recebidas em 25/6/2018 (peças 52-53) . Em 29/6/2018, o responsável solicitou prorrogação de prazo para apresentar informações complementares (peça 55) , que foram recebidas em 6/8/2018 (peças 63-79) .
34. As últimas tentativas de citação do Sr. Ricardo Batista foram feitas por meio dos Ofícios 481 e 482/2018-TCU/SecexMT de 4/5/2018 (peças 36 e 37) . O primeiro foi entregue em 2/7/2018 (peça 59) e não há comprovação da entrega do segundo. A citação também ocorreu mediante o Edital 6/2018-TCU/SecexMT (peças 45 e 47) . Em 29/6/2018, o responsável solicitou prorrogação de prazo para apresentar resposta (peça 58) , que foi recebida em 15/8/2018 (peça 83) .
4. EXAME TÉCNICO
35. O exame técnico das alegações de defesa será feito em duas partes. Na primeira serão analisadas as alegações de defesa de natureza objetiva, ou seja, aquelas que aproveitam a mais de um responsável. Na segunda as alegações de defesa de natureza subjetiva e os documentos que aproveitam apenas a um responsável. De modo a evitar repetições desnecessárias, as alegações semelhantes serão identificadas pela expressão 'e outros' e referenciadas apenas à peça da defesa de um responsável, via de regra, a do Sr. Gilmar Santos. Por essa razão, também se optou por iniciar o exame técnico pela defesa desse responsável.
4.1. Questões preliminares/prejudiciais
4.1.1. Prescrição da pretensão punitiva
1. Por intermédio do Acórdão 1441/2016-TCU-Plenário, da relatoria do Ministro Benjamin Zymler, deliberado na sessão de 8/6/2016, em sede de incidente de uniformização de jurisprudência acerca da prescrição da pretensão punitiva, este Tribunal firmou o entendimento de que, no âmbito dos processos de controle externo, a duração do prazo prescricional é de dez anos e inicia sua contagem na data do fato irregular.
2. No voto do referido acórdão, o Relator chama atenção para o fato de que, uma vez que prescrição é matéria de ordem pública, cabendo arguição de ofício pelo juiz, o TCU não pode se abster da obrigação de assim proceder, devendo, pois, examinar, ainda que sem provocação da parte, a incidência desta causa extintiva de punibilidade. Todavia, cabe também salientar que a jurisprudência pacífica desta Corte de Contas postula no sentido de que as ações de ressarcimento ao erário são imprescritíveis (art. 37, § 5º, da Constituição de 1988 e Súmula TCU 282) .
3. Os responsáveis desta TCE receberam audiência em razão de pagamentos indevidos realizados entre 2005 e 2006 (Quadro 5 da peça 13, p. 9) . Com o último pagamento irregular ocorreu em 11/12/2006, vislumbra-se que a prescrição da pretensão punitiva no âmbito do Tribunal ocorreu em 11/12/2016. Todavia, cabe também salientar que a jurisprudência pacífica desta Corte de Contas postula no sentido de que as ações de ressarcimento ao erário são imprescritíveis (art. 37, § 5º, da Constituição de 1988 e Súmula TCU 282) .
4.2. Alegações de natureza objetiva
4.2.1. Fiscalização por parte do Incra
Alegações do Sr. Gilmar Santos e outros
36. A liberação das verbas era precedida por um rigoroso controle por parte do Incra, na medida em que essa autarquia fiscalizava, in loco, todo o trabalho de assessoria técnica e ambiental da empresa Plantar Assessoria (peça 52, p. 10) . A mesma alegação foi apresentada pelo STR (peça 25, p. 9) .
Análise
37. O Convênio 32/2004 previa a responsabilidade do STR quanto à devida execução do objeto conveniado. A cláusula segunda do ajuste, no item II, elenca, dentre as obrigações da convenente (peça 2, p. 121) :
a) executar os serviços, objeto deste convênio, obedecendo, rigorosamente, às metas, etapas, cronogramas e estratégia de ação constantes do plano de trabalho e projeto técnico apresentado e aprovado pela concedente;
c) efetuar o pagamento dos serviços contratados, no valor exato das faturas, por intermédio da instituição bancária credenciada, após atesto das mesmas pela convenente e visto da concedente.
38. Com base nisso, constata-se que, independentemente da atuação dos outros agentes envolvidos, caberia ao STR (e, obviamente, aos seus gestores) certificar-se da devida execução dos serviços conveniados e, apenas depois, proceder ao seu pagamento.
39. Consoante a cláusula 3.2.1 do contrato firmado entre o STR e a Plantar Assessoria, todos os pagamentos seriam realizados mediante a apresentação da nota fiscal/fatura, com concordância e atestos dos serviços prestados em cada etapa pelo STR e autorização final da liberação dos recursos pela contratada (peça 67, p. 3) . Todavia, a instrução anterior registrou que notas fiscais emitidas durante o período em análise nem continham atestos do fiscal do contrato (peça 13, p. 10) .
40. A Lei 8.443/1992, no art. 1º, inciso I, dispõe que ao TCU compete julgar as contas daqueles que derem causa a perda, extravio ou outra irregularidade de que resulte dano ao erário. Os responsáveis arrolados neste processo, caso tenham dado causa ao dano apurado, seja por ação ou omissão, não podem eximir-se de responsabilidade em decorrência do controle a cargo do Incra ou de qualquer outro agente. Por isso, a alegação deste tópico carece de fundamento lógico ou jurídico.
4.2.2. Responsabilidade do Incra e da Plantar Assessoria
Alegações do Sr. Gilmar Santos e outros
41. O fato de o próprio procurador do Incra-MT ter se manifestado pela liberação da segunda parcela do exercício de 2005 demonstra a total responsabilidade dessa autarquia quanto à liberação das verbas e às irregularidades na execução do convênio. E como fica a responsabilidade da Plantar Assessoria, que embolsou o dinheiro e não executou integralmente os trabalhos (peça 52, p. 10-11) ? A mesma alegação foi apresentada pelo STR (peça 25, p. 9) .
Análise
42. Como se constata do Quadro 2, a primeira e segunda parcelas do Convênio 32/2004 foram repassadas em 2005. A terceira parcela, que também se referia ao exercício de 2005, não foi liberada. A constatação da inexecução parcial do objeto deveu-se à fiscalização que precedeu o 1° Relatório de Fiscalização de Serviços de Ates, de 21/8/2006. Desse modo, antes desse relatório, os procuradores do Incra-MT não tinham conhecimento das irregularidades que embasaram as citações ora em análise.
43. Os extratos bancários, cheques e notas fiscais juntados aos autos comprovam o repasse de R$ 1.798.987,98 da conta do Convênio 32/2004 para a Plantar Assessoria (dados detalhados no Quadro 5 da instrução anterior, peça 13, p. 9) . A despeito do evidente beneficiamento indevido, na fase interna da TCE, o Incra-MT não a responsabilizou, em solidariedade com os expresidentes, em relação ao débito apurado com a inexecução parcial do objeto.
44. Ainda assim, como transcorreram mais de dez anos entre o último pagamento feito à Plantar Assessoria em 11/12/2006 e a data do encerramento desta instrução, no exame técnica da instrução anterior, considerou-se que esta Corte de Contas poderia se abster de promover a citação dessa empresa com base no art. 6º, inciso II, da IN TCU 71/2012, que permite a dispensa da instauração de TCE caso haja transcorrido mais de dez anos entre a data provável de ocorrência do dano e a primeira notificação dos responsáveis pela autoridade administrativa competente.
45. Consoante a Súmula 286 do TCU, a pessoa jurídica de direito privado destinatária de transferências voluntárias de recursos federais feitas com vistas à consecução de uma finalidade pública responde solidariamente com seus administradores pelos danos causados ao erário na aplicação desses recursos. Sobre esse assunto, ainda é necessário consignar que o TCU, mediante o Acórdão 2811/2010-TCU-Plenário, da relatoria do Ministro Weder de Oliveira, a respeito de irregularidades em contrato de repasse para a capacitação de agricultores familiares, decidiu pela responsabilização da entidade convenente.
46. Desse modo, considera-se adequada a responsabilização dos responsáveis arrolados nesta TCE e que, por esse motivo, a alegação deste tópico não merece ser acolhida.
4.2.3. Inexistência do número de famílias previsto no contrato
Alegações do Sr. Gilmar Santos e outros
47. As irregularidades não decorreram da execução do contrato, mas da forma como foi proposto o objeto do convênio, seria impossível cumprir o pactuado, pois, nos assentamentos, não havia 3.813 para serem atendidas (peça 52, p. 11) . A mesma alegação foi apresentada pelo Sr. Ricardo Batista (peça 83, p. 4-5) e pelo STR (peça 25, p. 10) .
Análise
48. De antemão, cabe lembrar que, na alegação do tópico anterior, o defendente admitiu a ocorrência de irregularidades na execução do convênio, mas buscou atribuir responsabilidade ao Incra por ter autorizado a liberação da segunda parcela do exercício de 2005. Agora, de maneira oposta, assevera que as irregularidades não decorreram da execução do contrato. Ainda assim, algumas observações ainda devem ser feitas.
49. Em primeiro lugar, a própria proposta de Ates feita pelo STR, assinada pelo então presidente dessa entidade, previa o atendimento de 3.813 famílias (peça 2, p. 27 e 45) . Caso seja acatado o argumento de que não havia 3.813 para serem atendidas, é possível asseverar que a convenente também contribuiu para a ocorrência desse erro, uma vez que os gestores do STR deveriam ter se certificado do número correto de famílias existente.
50. Conforme o 1° Relatório de Fiscalização de Serviços de Ates, de 21/8/2006, o Incra-MT identificara apenas 2.143 perfis de entrada, documento com o qual a empresa contratada realizaria o diagnóstico inicial da família e o planejamento das ações a serem desenvolvidas. Por isso, considerou-se que, no período abrangido pela fiscalização (6/2005 a 10/2006) , somente 2.143 famílias haviam sido atendidas (peça 11, p. 41 e 85, peça 4, p. 203, até peça 5, p. 34) . Assim, trata-se de relevante discrepância, pois os atendimentos se limitaram a 56,20% do número previsto. Na sua conclusão, o referido relatório informa:
que 43,8% das famílias objeto do convênio não receberam os serviços de Ates (...) A situação apresentada deveria ter sido sanada com a substituição por outras famílias em condições de receber os benefícios (...) . Visto que essa medida não ocorreu, o inadimplente, no caso a convenente, passa a estar sujeita as penalidades pertinentes, ou seja, a restituição financeira proporcional e, se couber, o encerramento do convênio (peça 33, p. 23) .
51. Note-se que, em momento algum, o relatório afirma que existiam apenas 2.143 famílias, mas, na verdade, que este foi o número de famílias efetivamente atendidas. O fato de sugerir que a situação poderia ter sido sanada com a substituição por outras famílias em condições de receber os benefícios sinaliza que os responsáveis pela elaboração do relatório acreditavam que havia outras famílias nessas condições.
52. Em segundo lugar, à vista das conclusões do 1° Relatório de Fiscalização, o segundo termo aditivo, de 27/11/2006, alterou o objeto do convênio para 2.143 famílias (peça 5, p. 164-166) . Ainda assim, o 2° Relatório de Fiscalização, de novembro de 2008, apurou que, no período abrangido pela fiscalização (11/2006 a 4/2008) , apenas 453 famílias haviam sido atendidas (peça 11, p. 89) .
53. Ora, se num primeiro momento, o problema fosse apenas a inexistência de 3.813 famílias para serem atendidas, por que, após a alteração promovida pelo segundo termo aditivo, o STR não cumpriu ao acordado e atendeu às 2.143 famílias? O atendimento de apenas 21,14% do número de famílias pactuado evidencia um sério problema de execução e não apenas, como alegado pela defesa, de concepção do Convênio 32/2004.
54. Em terceiro lugar, (e o que é mais relevante) a citação dos responsáveis desta TCE não guarda qualquer relação com o número de famílias inicialmente previsto no convênio, mas, em larga medida, com a diferença entre o valor executado e o valor repassado ao STR, como será melhor abordado adiante. Dessa forma, a ocorrência do erro na previsão do número de famílias a serem atendidas, independentemente de quem tenha lhe dado causa, não afeta a responsabilização pelo débito objeto desta TCE. Por isso, propõe-se rejeitar a alegação de defesa deste tópico.
4.2.4. O próprio STR informou ao Incra-MT o número correto de famílias
Alegações do Sr. Gilmar Santos e outros
55. A própria Plantar Assessoria informou ao Incra-MT que atendera a 2.143 famílias, número inferior ao previsto no contrato, vale dizer, 3.813 famílias. Após essa informação, foram liberados R$ 953.259,52. Em seguida, deu-se a cessação do contrato em razão da fiscalização do Incra, que verificou que apenas 40% das famílias previstas não haviam sido atendidas (peça 52, p. 9) .
56. Se houvesse má-fé por parte dos gestores da entidade convenente, por que o STR, juntamente com a empresa contratada, informaria ao Incra-MT que o número de famílias era menor que o previsto no contrato? Não faz sentido (p. 10) . A mesma alegação foi também apresentada pelo STR (peça 25, p. 8) .
Análise
57. O art. 12, da Lei 8.443/1992, prevê que reconhecida pelo Tribunal a boa-fé, a liquidação tempestiva do débito atualizado monetariamente sanará o processo, se não houver sido observada outra irregularidade nas contas. Como se constata, a ocorrência do boa-fé por parte do causador do dano, por si só, não afasta a imputação do débito. Isso porque é possível que, mesmo não agindo com más intenções, o agente, por negligência ou imprudência, tenha causado dano ao erário.
58. Como já mencionado, no 1° Relatório de Fiscalização, de 21/8/2006, o Incra-MT registrou que identificara apenas 2.143 perfis de entrada, documento com o qual a empresa contratada realiza o diagnóstico inicial da família e o planejamento das ações a serem desenvolvidas. Por isso, considerou-se que, no período abrangido pela fiscalização (6/2005 a 10/2006) , somente 2.143 famílias haviam sido atendidas (achado 1 da peça 13, p. 6) .
59. A identificação de número menor de famílias não ocorreu por conta da comunicação voluntária do STR e da empresa contratada, mas sim da fiscalização realizada pelo Incra-MT. Vale também observar que, na prestação de contas do convênio, o STR deveria apresentar os perfis de entrada preenchido, uma vez que consistem num dos princípios produtos a serem entregues pela convenente, consoante se extrai do termo de referência do Convênio 32/2004 (peça 2, p. 165) . Por isso, a alegação deste tópico carece de fundamento lógico ou jurídico.
4.2.5. Os pagamentos indevidos foram deduzidos das parcelas subsequentes
Alegações do Sr. Gilmar Santos e outros
60. O defendente alega que a Plantar Assessoria notificou o Incra quanto ao não pagamento dos valores pactuados. Posteriormente, com amparo no parecer da Procuradoria Federal, foram liberadas as verbas. Os valores porventura recebidos indevidamente foram deduzidos nas parcelas subsequentes (peça 52, p. 10-11) . A mesma alegação foi apresentada pelo STR (peça 25, p. 11) .
Análise
61. Os recursos alocados e repassados para o convênio foram calculados considerando o parâmetro de R$ 375,00 por ano para cada família a ser atendida, ou R$ 31,25 por mês (peça 2, p. 53 e 99-101) . Com base nesse parâmetro, nos períodos considerados e na quantidade de famílias atendidas, o Incra apurou os valores executados pelo convenente. Em seguida, comparou os valores repassados e executados durante toda a vigência do convênio, revelando uma execução a menor da ordem de R$ 363.610,97, conforme exposto no quadro abaixo:
	Quadro 4: Parcelas do débito apurado pelo Incra-MT (em R$) 

	Período
	Nº de meses
	Nº de famílias
	Valor executado pela contratada1
	Valor repassado pelo Incra-MT
	Diferença entre o executado e o repassado

	Jun/2005 a abr/2006
	11
	2.143
	736.656,25
	953.259,52
	- 216.603,27

	Mai/2006 a ago/2006
	4
	2.143
	267.875,00
	-
	267.875,00

	Set/2006 a out/2006
	5
	2.143
	133.937,50
	-
	133.937,50

	Nov/2006 a abr/2008
	18
	453
	254.812,50
	803.632,70
	- 548.820,20

	Total
	35
	-
	1.393.281,25
	1.756.892,22
	- 363.610,97

	Fonte: peça 11, p. 89.

	Nota 1: para o cálculo do valor executado em cada período, considerou-se o parâmetro de R$ 31,25 mensal por família.

62. Notas fiscais, cheques e comprovantes de depósito evidenciam que, durante a vigência do Convênio 32/2004, R$ 1.798.987,98 destinados a esse ajuste (quase a integralidade do dos valores existentes na conta bancária) foram pagos à empresa contratada (Quadro 5 da instrução anterior, peça 13, p. 9) . A diferença entre esse valor e o total dos repasses feitos ao STR representa parte da contrapartida a cargo do convenente.
63. O débito total apurado no quadro acima (R$ 363.610,97) considerou todos os repasses feitos ao STR, todos os pagamentos efetuados à Plantar Assessoria e o total do valor executado, calculado com base no número de perfis de entrada emitidos pela empresa contratada. Ainda assim, os defendentes não impugnaram o cálculo realizado, limitando-se a alegar que os valores porventura recebidos indevidamente foram deduzidos nas parcelas subsequentes.
64. A instrução da peça 13 contém, nos parágrafos 42 a 66, a análise detalhada da apuração do débito e da responsabilidade dos agentes envolvidos. Os ofícios de citação encaminharam, em anexo, cópia da instrução que as embasaram com o propósito de subsidiar a elaboração das defesas (peças 16, 37 e 38) . Ademais, todos os autos do processo sempre estiveram disponíveis para consulta dos responsáveis. Por isso, a alegação de defesa deste tópico não deve ser acolhida.
4.2.6. Valores pagos a título de CPMF devem ser excluídos do débito
Alegações do Sr. Ricardo Batista
65. O recolhimento de CPMF era compulsório, por imposição legal, para todas as instituições bancárias e para qualquer movimentação financeira realizada. Portanto, não é devida a devolução de tais recursos, sob pena de configurar enriquecimento ilícito da União. O art. 3º da Lei 9.311/1996, ao elencar as hipóteses de exoneração da incidência dessa contribuição, não incluiu entre elas as transações bancárias de recursos de convênios. O próprio TCU, mediante o Acórdão 987/2018-TCU-Primeira Câmara, da relatoria do Ministro Benjamin Zymler, já se manifestou no sentido de que, do cálculo do débito, devem ser excluídos os valores pagos a título de CPMF na conta corrente específica do convênio (peça 83, p. 8-9) .
Análise
66. O art. 8º, caput, e inciso VII, da Instrução Normativa STN 1/1997, vigente à época da assinatura do Convênio CRT/MT 32/2004, vedava a inclusão, tolerância ou admissão, nos convênios, sob pena de nulidade do ato, de cláusulas ou condições que previssem ou permitissem a realização de despesas com taxas bancárias, com multas, juros ou correção monetária, inclusive, referentes a pagamentos ou recolhimentos fora dos prazos (peça 5, p. 164) .
67. Com base no referido preceito, o exame técnico da instrução anterior (peça 13, p. 11-12) concluiu que pagamentos de CPMF e taxas bancárias não poderiam ser realizados com recursos repassados para a execução do convênio, seja pelo Incra-MT ou pelo convenente a título da contrapartida. Deveriam sim ter sido custeadas com recursos próprios do convenente não previstos originalmente no convênio.
68. No entanto, de forma contrária, o TCU, já decidiu, em diversas ocasiões, que a cobrança de CPMF decorria de imposição constitucional, não sendo devida, na linha da jurisprudência deste Tribunal, a devolução de recursos equivalentes a tal despesa, sob pena de configurar enriquecimento ilícito (Acórdão 987/2018-TCU-Primeira Câmara, Relator Benjamin Zymler, 10.961/2011-2ª Câmara, Relator José Jorge, 4.458/2017-2ª Câmara, Relator Augusto Nardes, e 1.503/2015-1ª Câmara, Relator Benjamin Zymler) .
69. Por esse motivo, propõe-se acolher a alegação de defesa deste tópico e excluir os valores gastos com CPMF, listados no Quadro 7 da instrução anterior (peça 13, p. 11) .
4.2.7. O Poder Judiciário absolveu os responsáveis da mesma acusação
Alegações do Sr. Gilmar Santos e outros
70. Os Srs. Fernando Souza (representante da Plantar Assessoria) , Ricardo Batista e Gilmar Santos foram absolvidos em ação penal que tramitou na Justiça Federal de Barra do Garças (processo 5563-39.2012.4.01.3605) , intentado pelo órgão ministerial com base na mesma (e injusta) acusação (p. 2-7) . A mesma alegação foi apresentada pelo STR (peça 25, p. 9-10) .
Análise
71. De início, é necessário ter em mente que, em face do princípio da independência das instâncias, um mesmo ato/fato pode ser objeto de apuração e responsabilização nas searas judicial, administrativa e disciplinar, sem que haja interferência entre elas (salvo algumas exceções) e não se cogitando, igualmente, do bis in idem, ou dupla apenação pelo mesmo fato (Acórdão 2017/2007-TCU-Segunda Câmara e 47/2005-1ª Câmara, Relator Benjamin Zymler, e 22/1998-Plenário, Relator Humberto Souto) . Em virtude da sua clareza, convém transcrever excerto do voto que fundamentou o Acórdão 344/2015-TCU-Plenário, Relator Walton Rodrigues:
A independência entre as instâncias permite que uma mesma conduta seja valorada de forma diversa, em ações de natureza penal, civil e administrativa. Apenas a sentença absolutória no juízo penal fundada no reconhecimento da inexistência material do fato tem habilidade para repercutir no TCU e afastar a imposição de obrigações e sanções de natureza civil e administrativa (CPP, arts. 66, caput, e 386, I) (grifo nosso) .
72. O Ministério Público Federal (MPF) , inicialmente, imputou aos exgestores as condutas criminosas dos arts. 171, §3º, e 297 do Código Penal (peça 66, p. 9) . A sentença da Subseção Judiciária de Barra do Garças negou a ocorrência de estelionato porque não estava configurada a obtenção da vantagem ilícita em prejuízo alheio, elemento necessário à caracterização dessa infração. O magistrado consignou que a peça acusatória não apontava o documento objeto de falsificação e que não havia nos autos indícios de contrafação ou adulteração de documento público (peça 64, p. 4-5) . Ainda segunda a sentença (peça 64, p. 5) :
O Sindicato dos Trabalhadores e a empresa Plantar Assessoria firmaram o referido contrato apoiados em informações prestadas pelo Incra, o que ocasionou a inviabilidade do convênio, pois era impossível atender a 3.813 famílias, se na realidade só existiam 2.261 famílias assentadas.
Ademais, como bem salientado pelo ilustre representante ministerial, a alegação de que os representantes da empresa contratada teriam mantido em erro o ente público restou prejudicada pelo fato de ser a própria empresa Plantar Assessoria quem verificou e apresentou o número total de famílias aptas a receber os benefícios do programa.
Outrossim, a interrupção da prestação de serviços por parte da empresa contratada ocorreu devido à suspensão dos repasses pelo Incra, ocasionando, inclusive, o descumprimento de obrigações trabalhistas assumidas pela Plantar Assessoria junto ao seu quadro de funcionários.
73. A primeira observação a ser feita é que a condenação em débito pelo TCU prescinde da ocorrência de vantagem ilícita em prejuízo alheio ou contrafação ou adulteração de documento público, bastando que os gestores, por ação ou omissão, decorrente de imprudência ou negligência, tenham acarretado dano ao erário. Assim, ao contrário da alegação da defesa, a denúncia do MPF não apresentava as mesmas acusações que embasam esta TCE.
74. A citação dos responsáveis desta TCE não guarda qualquer relação com o número de famílias inicialmente previsto no convênio, mas com a diferença entre o valor executado e o valor transferido ao STR. Dessa forma, a ocorrência do erro na previsão do número de famílias a serem atendidas, independentemente de quem tenha lhe dado causa, não afeta a responsabilização dos agentes envolvidos pelo débito objeto desta TCE.
75. Como mencionado acima, a constatação de número menor de famílias não ocorreu por conta da comunicação voluntária do STR e da empresa contratada, mas sim da fiscalização realizada pelo Incra-MT. Ainda que não tenha induzido o Incra-MT em erro, a análise dos parágrafos 60 a 64 já demonstrou claramente que a Plantar Assessoria, contratada para prestar os serviços de Ates, não prestou todos os serviços pelos quais foi paga.
76. O débito ora em análise se fundamenta, em larga medida, no fato de que a Plantar Assessoria ter recebido por serviços que não prestou. Por isso, não procede o argumento da sentença judicial de que a interrupção dos serviços por parte da Plantar Assessoria ocorreu devido à suspensão dos repasses pelo Incra. Por esses motivos, o argumento deste tópico não deve ser acatado.
4.3. Alegações de natureza subjetiva
4.3.1. Alegações do Sr. Gilmar Santos
77. O Sr. Gilmar Santos foi citado por ter, na qualidade de presidente do STR, autorizado pagamentos de serviços não realizados, de CPMF e taxas bancárias em desconformidade com a legislação correlata, além de não ter providenciado a devolução de saldo bancário da conta do Convênio 32/2004 (peça 36) . Na defesa na peça 52, o defendente apresenta os seguintes argumentos, reorganizados de modo a possibilitar uma análise coerente e sem repetições:
a. em 16/3/2015, o Incra notificou o presidente do STR atribuindo ao sindicato débito de R$ 1.334.691,97 sem ao menos ter-lhe dado oportunidade para se defender (p. 8-9) ;
b. com relação à CPMF que não deveria ser paga e a não devolução da pequena quantia que sobejou do convênio, ressalta o defendente que sendo pessoa de pouca leitura, jamais imaginaria que isso era necessário, até porque o STR tinha uma secretária executiva, que vinha de gestões anteriores e tomava conta de toda a movimentação financeira (p. 12) ;
c. o defendente só assinava a autorização de pagamento quando isso lhe era ordenado pelo Incra (p. 12) .
78. Posteriormente, o Sr. Gilmar Santos ainda apresentou a seguinte documentação:
	Quadro 5: Outros documentos apresentados pelo Sr. Gilmar Santos

	Item
	Conteúdo
	Peça
	Pág.

	1
	Cópia idêntica do documento da peça 52
	53
	1-13

	2
	Pedido de juntada de documentos
	63
	1

	3
	Sentença do Processo 5563-39.2012.4.01.3605
	64
	1-6

	4
	Pedido de juntada de documentos
	65
	1

	5
	Denúncia do Ministério Público Federal
	66
	1-9

	6
	Contrato do STR com a Plantar Assessoria
	67
	1-7

	7
	Ofícios do STR ao Incra
	68
	1-3

	8
	Ofícios expedidos pelo Incra
	69
	1-16

	9
	Carta precatória expedida pela Subseção Judiciária de Barra do Garças
	70
	1-2

	10
	Resposta da Plantar Assessoria à acusação do MPF
	71-72
	1-23

	11
	Contrato do STR com a Plantar Assessoria
	73
	1-7

	12
	Habilitação da Plantar Assessoria
	74
	1

	13
	Homologação da Concorrência 1/2005 do STR
	75
	1-2

	14
	1º termo aditivo do Convênio 32/2004
	76
	3-9

	15
	Relatório de serviços do 1º trimestre elaborado pela Plantar Assessoria
	76
	12-32

	16
	1º Relatório de fiscalização de serviços elaborado pelo Incra
	77
	1-24

	17
	Ofícios do Incra-MT
	77
	25-31

	18
	Parecer do procurador federal do Incra
	77
	32-40

	19
	2º termo aditivo do Convênio 32/2004
	77
	43-51

	20
	Parecer do Incra
	78
	3-4

	21
	Notificação extrajudicial expedido pela Plantar Assessoria ao STR
	78
	12-13

	Fonte: peças 

79. Com base nos argumentos acima, o defendente solicita que seja (peça 52, p. 12) :
a. julgado improcedente o processo administrativo e insubsistente a notificação de débito recebida pelo peticionário;
b. oportunizado fazer a sustentação oral na sessão de julgamento do presente processo;
c. conferido dilação de prazo para apresentação de defesa, notadamente para a juntada de novos documentos e novas razões, no decorrer de sua instrução.
Análise
80. Ainda que o contraditório e ampla defesa não tenham sido concedidos na fase interna desta TCE, estão agora sendo oportunizados pelo TCU como demonstram os dados do Quadro 3. Nos parágrafos 65 a 68 desta instrução, já consta proposta de exclusão dos valores gastos com CPMF e taxas bancárias do débito a ser imputado. Portanto, as alegações dos itens 'a' e 'b' do parágrafo 77 mostram-se irrelevantes para a análise deste tópico do exame técnico.
81. A cláusula segunda do Convênio 32/2004, no item II, elenca, dentre as obrigações da convenente efetuar o pagamento dos serviços contratados, no valor exato das faturas, por intermédio da instituição bancária credenciada, após atesto das mesmas pela convenente e visto da concedente (peça 2, p. 121) . Já o estatuto do STR elenca, dentre as atribuições do presidente, a de ordenar as despesas autorizadas, visar cheques e contas a pagar em conjunto com o tesoureiro (peça 2, p. 89) .
82. Todos os cheques listados no Quadro 5 da instrução anterior (peça 13, p. 9) , usados para efetuar pagamentos à Plantar Assessoria, foram assinados pelos então presidentes do STR, o que evidencia o controle desses agentes sobre os recursos da conta do convênio. Do total de repasses à contratada, R$ 841.329,20 (46,77%) foram transferidos durante a gestão do Sr. Gilmar Santos (peça 13, p. 9) .
83. Como se observa no Quadro 4 desta instrução, o débito imputado ao Sr. Gilmar Santos decorre da inexecução parcial dos serviços conveniados durante a sua gestão. Significar dizer que ele pagou R$ 147.007,70 (peça 13, p. 15) por serviços que não foram executados. Qualquer gestor de diligência mediana deveria ter exigido alguma comprovação da efetiva prestação dos serviços antes de autorizar pagamentos que não lhe pertenciam.
84. Vale relembrar que a nota fiscal dos itens 12 a 14 do Quadro 5 da instrução anterior, no expressivo valor de R$ 818.168,23, emitida em 6/12/2006, durante a gestão do Sr. Gilmar Santos, não contém atesto do fiscal do contrato, agravando ainda mais a irregularidade cometida por esse gestor ao autorizar pagamentos de despesas sem as formalidades da fase de liquidação, violando o comando dos arts. 62 e 63 da Lei 4.320/1964.
85. Por fim, é importante registrar que não há comprovação de que o Incra-MT realmente ordenava os pagamentos, o que, de uma forma ou de outra, não excluiria a responsabilidade dos gestores do STR pelo pagamento de serviços não executados. Diante dessas considerações, vislumbra-se que o argumento do item 'c' do parágrafo 77 não merece ser acolhido.
4.3.2. Alegações do Sr. Ricardo Batista
86. O Sr. Ricardo Batista foi citado por ter, na qualidade de presidente do STR, autorizado pagamentos de serviços não realizados, de CPMF e taxas bancárias em desconformidade com a legislação correlata, além de despesas não amparadas por comprovantes da sua aplicação no objeto conveniado (peça 38) . Na defesa na peça 83, o defendente apresenta os seguintes argumentos, reorganizados de modo a possibilitar uma análise coerente e sem repetições:
a. após a assinatura do contrato, tomou todas as providências necessárias visando à abertura do processo licitatório em observância à Lei 8.666/1993 (p. 3) ;
b. tramita perante a oitava vara cível da seção judiciária do estado de Mato Grosso, ação civil pública (processo 0014290-70.2010.4.01.3600) , em face de Plantar Assessoria e Fernando Sousa [representante dessa empresa], visando os ressarcimentos dos prejuízos financeiros causados pela execução parcial do objeto do convênio (p. 6) ;
c. Quanto à despesa de R$ 870,00, verificou-se que a referida cártula não foi emitida durante a sua gestão e, inclusive, não continha a sua assinatura (p. 11) ;
d. quando autorizou o pagamento da primeira e segunda parcelas, o fez com base na existência de 3.813 famílias. Apenas após o relatório de fiscalização se identificou a existência de apenas 2143 famílias. Aí que o então presidente deveria ter exigido da Plantar Assessoria a devolução dos valores pagos a maior (p. 4-5) ;
e. se tivesse conhecimento da existência de apenas 2.143 famílias, e não 3.813, não teria liberado as duas primeiras parcelas nas suas totalidades. Quando se constatou a redução do número de famílias, já não era mais o presidente do STR (p. 5-6) ;
f. apenas cumpriu determinações expressas no convênio firmado entre o STR e o Incra (p. 3) .
Analise
87. As irregularidades objeto desta TCE estão relacionadas com a execução objeto do Convênio 32/2004 e não com o procedimento licitatório para a contratação da empresa que prestaria os serviços de Ates. Consoante a jurisprudência pacífica deste Tribunal, os processos de controle externo do TCU são independentes das demais searas e apenas a sentença absolutória no juízo penal fundada no reconhecimento da inexistência material do fato tem habilidade para repercutir no TCU.
88. Consoante a sua ficha de qualificação, o Sr. Ricardo Batista atuou como presidente de 30/4/2003 a 29/4/2006 (peça 10, p. 36) . Embora o Achado 4 da instrução anterior (peça 13, p. 13) tenha informado que o débito de R$ 870,00 tenha ocorrido em 20/10/2006, o extrato da conta do convênio evidencia que a data correta e na verdade 20/10/2005 (note-se que a consulta objeto do extrato foi feita em 13/3/2006) . Portanto, as despesas teriam sim ocorrido na gestão do ora defendente. Diante disso, as alegações dos itens 'a' e 'c' do parágrafo 86 não procedem.
89. O fato de a quantidade de famílias a serem atendidas ter sido fornecida pelo Incra-MT é irrelevante para o desfecho da questão aqui tratada, pois, como já mencionado, a citação dos responsáveis desta TCE não guarda qualquer relação com o número de famílias inicialmente previsto no convênio, mas, em larga medida, com a diferença entre o valor executado pela empresa contratada e o valor repassado ao STR.
90. Ao alegar que, quando autorizou o pagamento da primeira e segunda parcelas, o fez com base na existência de 3.813 famílias, mas, apenas após o relatório de fiscalização, identificou-se a existência de apenas 2143 famílias, o Sr. Ricardo Batista já reconhece que pagou por serviços que ainda não haviam sido executados. Significa dizer que efetuou pagamento antecipado, prática amplamente vedada pelo ordenamento jurídico brasileiro.
91. Vale relembrar que as notas fiscais dos itens 1 e 2 do Quadro 5 da instrução, emitidas durante a gestão do Sr. Ricardo Batista, não contêm atestos do fiscal do contrato, agravando ainda mais a irregularidade cometida pelo defendente ao autorizar pagamentos de despesas sem as formalidades da liquidação, violando os arts. 62 e 63 da Lei 4.320/1964. As demais notas fiscais emitidas durante gestão Sr. Ricardo Batista foram atestadas pelo Sr. Gilmar Santos, embora não haja notícias de que ele fosse o fiscal do contrato. Ademais, o que deveria ter sido feito na gestão seguinte não tem o condão de afastar a responsabilidade do gestor pelo dano ocorrido durante a sua gestão.
92. As considerações dos parágrafos anteriores revelam que o defendente não cumpriu as normas do Convênio 32/2004. No item II da cláusula segunda, esse ajuste elenca, dentre as obrigações da convenente, a de executar os serviços objeto deste convênio obedecendo, rigorosamente, às metas, etapas e cronogramas e efetuar o pagamento dos serviços contratados, no valor exato das faturas, por intermédio da instituição bancária credenciada, após atesto das mesmas pela convenente e visto da concedente. Diante disso, as alegações dos itens 'd' a 'f' do parágrafo 86 não merecem ser acolhidas.
4.3.3. Alegações do STR
93. O STR foi citado por ter, mediante o seu representante legal à época, autorizado pagamentos de serviços não realizados, de CPMF e taxas bancárias em desconformidade com a legislação correlata, de despesas não amparada por comprovantes da sua aplicação no objeto conveniado, além de não ter providenciado a devolução de saldo bancário da conta do Convênio CRT/MT 32/2004 (peça 16) . Na defesa na peça 25, o defendente apresenta os seguintes argumentos, reorganizados de modo a possibilitar uma análise coerente e sem repetições:
a. o STR nunca recebeu notificação para se defender em eventual processo administrativo instaurado pelo Incra-MT até porque o convênio foi cancelado em 2008. Assim, a citação recebida é nula, uma vez que foi cerceado o direito de defesa do Sindicato (peça 25, p. 2-3) ;
b. a Lei 9.784/1999, nos arts. 2º e 3º, alude expressamente ao direito dos administrados de terem ciência dos processos administrativos em que tenham a condição de interessados e de formular alegações e apresentar documentos antes da decisão. Os arts. 22, 26, 38 e 44 aludem à necessidade de intimação dos interessados, ao direito de juntar documentos, de manifestação (peça 5-6) ;
c. em se falando de devido processo legal, trazemos à tona se haveria de fato um processo administrativo fiscal, ou apenas um mero procedimento. Caso tratar-se de mero procedimento fica afastada por simples dedução a observância do devido processo legal, amordaçando o credor perante o Fisco (peça 4) ;
d. a Lei 9.784/1999, no art. 53, prevê a obrigação da Administração de anular os seus próprios atos quando eivados de vício de ilegalidade, com efeitos ex tunc (STJ RESP 200501905178) (peça 7-8) .
Análise
94. Cabe esclarecer que na fase interna da tomada de contas especial ainda não se tem propriamente processo caracterizado por lide, mas, sim, procedimento de apuração administrativa. Na fase inicial, embora haja a previsão de notificação para que o responsável traga aos autos os documentos que entenda úteis para o esclarecimento da situação, a falta de sua realização não invalida os atos processuais adotados no âmbito da Corte de Contas.
95. Assim, ainda que o Incra-MT não tenha concedido os direitos do contraditório e da ampla defesa na fase interna desta TCE, o STR teve a oportunidade de exercê-los junto ao TCU como demonstram o ofício, aviso de recebimento e os documentos juntados às peças 16, 19 e 25, sendo irrelevante, para a configuração do contraditório, a ocorrência ou não de notificação anterior pelo órgão concedente (Acórdãos 4.578/2014, Relator Weder de Oliveira, 5.661/2014, Relator Bruno Dantas, 6.941/2015 e 874/2016, Relator Benjamin Zymler, todos da 1ª Câmara do TCU) .
96. O processo de controle não se confunde com os processos de natureza fiscal. Por isso, as alegações dos itens 'a' e 'c' do parágrafo anterior são irrelevantes para este exame técnico. A Lei 9.784/1999, no art. 53, prevê sim a obrigação da Administração de anular os seus próprios atos quando eivados de vício de ilegalidade, com efeitos ex tunc. O defendente, porém, não especificou o ato ilegal praticado pela Administração que, caso anulado, poderia repercutir sobre o julgamento desta TCE. De todo modo, como já mencionado, atos praticados na fase interna não necessariamente maculam a fase externa da TCE no TCU. Assim, tampouco merece ser acolhido a alegação do item 'd'.
5. CONCLUSÃO
97. Esta TCE trata do Convênio 32/2004, celebrado pelo Incra-MT com o STR, para a execução de serviços de Ates em assentamentos rurais do estado de Mato Grosso. As irregularidades identificadas consistem em pagamentos de serviços não realizados, de CPMF e taxas bancárias em desconformidade com a legislação correlata e de despesas não amparadas por comprovantes da sua aplicação no objeto conveniado, além da ausência de devolução de saldo bancário da conta do convênio.
98. As análises do tópico 4.1.1 revelou que, como os pagamentos indevidos foram realizados entre 2005 e 2006, a prescrição da pretensão punitiva no âmbito do Tribunal ocorreu em 11/12/2016. Por isso, os responsáveis deste processo não mais estão suscetíveis à aplicação de penalidades como multas. A jurisprudência pacífica desta Corte de Contas, todavia, postula no sentido de que as ações de ressarcimento ao erário são imprescritíveis (art. 37, § 5º, da Constituição de 1988 e Súmula TCU 282) . 
99. Consoante as análises empreendidas nos tópicos 4.2.1 a 4.3.3, propõe-se rejeitar integralmente as alegações de defesa do Sr. Gilmar Santos e do STR, acatar parcialmente as alegações de defesa do Sr. Ricardo Batista e condená-los solidariamente ao débito pelos quais foram citados, deduzidos os valores atinentes ao pagamento de CPMF (tópico 4.2.6) . Como inexistem nos autos elementos que demonstrem a boa-fé dos responsáveis, as contas devem, desde logo, ser julgadas irregulares, nos termos do art. 202, § 6º, do Regimento Interno/TCU.
7. PROPOSTA DE ENCAMINHAMENTO
100. Diante do exposto, submetem-se os autos à consideração superior, propondo:
a. rejeitar as alegações de defesa do Sindicato dos Trabalhadores Rurais do Município de Água Boa, estado de Mato Grosso (CNPF 01.373.596/0001-38) ;
b. rejeitar as alegações de defesa do Sr. Gilmar Celestino dos Santos (CPF XXX.229.561-XX) ;
c. acatar parcialmente as alegações de defesa do Sr. Ricardo Dias Batista (CPF XXX.225.831-XX) ;
d. com fundamento no art. 1º, inciso I, art. 16, inciso III, alínea 'c', e § 2º, da Lei 8.443/1992 c/c os arts. 19 e 23, inciso III, da mesma lei, e com o art. 1º, inciso I, art. 209, inciso III e § 5º, e arts. 210 e 214, inciso III, do RI-TCU, julgar irregulares as contas dos responsáveis arrolados no quadro abaixo e condená-los ao pagamento das quantias a seguir especificadas, em solidariedade com as entidades informadas, com a fixação do prazo de quinze dias, a contar da notificação, para comprovarem, perante este Tribunal (art. 214, inciso III, alínea 'a', do RI-TCU) , o recolhimento da dívida aos cofres do Incra, atualizada monetariamente e acrescida dos juros de mora, calculados a partir das datas discriminadas, até a data do recolhimento, na forma prevista na legislação em vigor abatendo-se, na oportunidade, os valores já ressarcidos:
Irregularidade 1: inexecução parcial do objeto do Convênio CRT/MT 32/2004
	Débitooriginal (R$) 
	Data daocorrência
	Valor atualizado com juros até 29/10/2018
	Responsáveis solidários

	216.603,27
	5/5/2006
	744.586,14
	Ricardo Dias Batista e Sindicato dos Trabalhadores Rurais de Água Boa-MT

	147.007,70
	11/12/2006
	480.381,98
	Gilmar Celestino dos Santos e Sindicato dos Trabalhadores Rurais de Água Boa-MT

Irregularidade 2: pagamento taxas bancárias não autorizadas.
	Débitooriginal (R$) 
	Data daocorrência
	Valor atualizado com juros até 29/10/2018
	Responsáveis solidários

	96,64
	11/11/2005
	352,50
	Ricardo Dias Batista e Sindicato dos Trabalhadores Rurais de Água Boa-MT

	141,50
	31/7/2006
	481,37
	Gilmar Celestino dos Santos e Sindicato dos Trabalhadores Rurais de Água Boa-MT

	87,50
	1/1/2007
	282,86
	
Irregularidade 3: pagamento de despesa não amparada por comprovantes da sua aplicação no objeto conveniado.
	Débitooriginal (R$) 
	Data daocorrência
	Valor atualizado com juros até 29/10/2018
	Responsáveis solidários

	870,00
	20/10/2006
	480.381,98
	Ricardo Dias Batista e Sindicato dos Trabalhadores Rurais de Água Boa-MT

Irregularidade 4: não devolução de saldo bancário da conta do Convênio CRT/MT 32/2004.
	Débitooriginal (R$) 
	Data daocorrência
	Valor atualizado com juros até 29/10/2018
	Responsáveis solidários

	3.429,42
	31/1/2007
	11.086,30
	Gilmar Celestino dos Santos e Sindicato dos Trabalhadores Rurais de Água Boa-MT

e.	autorizar, desde logo, nos termos do art. 28, inciso II, da Lei 8.443/1992, a cobrança judicial das dívidas, caso não atendidas as notificações;
f.	autorizar, nos casos em que o responsável seja servidor público federal, o desconto das dívidas na respectiva remuneração, observado o disposto no art. 46 da Lei 8.112, de 11/12/1990;
g.	encaminhar cópia da deliberação que vier a ser proferida, bem como do relatório e do voto que a fundamentarem, ao Procurador-Chefe da Procuradoria da República em Mato Grosso, nos termos do § 3º do art. 16 da Lei 8.443/1992 c/c o § 7º do art. 209 do Regimento Interno do TCU, para adoção das medidas que entender cabíveis."
2.	O Ministério Público, em parecer da lavra do Procurador Sérgio Ricardo Costa Caribé, anuiu em essência à proposta, manifestando-se nos seguintes termos (peça 89) :
"7. De minha parte, manifesto anuência ao encaminhamento sugerido.
8. Conforme se extrai dos autos, o sindicato assumiu a responsabilidade de prestar assistência técnica a 3.813 famílias, mediante recebimento de mais de R$ 4 milhões. Entretanto, após realização de visita técnica durante a execução do projeto, averiguou-se que o atendimento inicial abrangeu apenas 2.143 famílias, situação agravada por ocasião da segunda inspeção in loco, cujo relatório calculou atendimento tão somente a 433 assentados.
9. Com base em tais informações, foi calculado débito correspondente à inexecução parcial do objeto, o qual, no entender da SecexMT, deveria ser atribuído proporcionalmente aos ocupantes do cargo de dirigente da entidade, conforme pagamentos por eles efetuados. O raciocínio afigura-se coerente, visto ter utilizado para aferição do dano o custo anual por família para o Incra, fixado em R$ 375,00 no projeto apresentado pelo convenente (peça 3, p. 17) .
10. A defesa do Sr. Gilmar Celestino dos Santos foi devidamente refutada pela unidade técnica, não lhe assistindo razão quanto aos argumentos apresentados. Não é demais ressaltar que, na qualidade de dirigente do sindicato, tinha a responsabilidade de acompanhar a execução dos objetivos pactuados, transferida por opção da entidade a terceiros, os quais não lograram êxito em executá-los.
11. O sindicato utilizou a maior parte de sua defesa para questionar o contraditório na fase interna da TCE, passando, em seguida, a repetir alegações feitas pelo Sr. Gilmar Celestino dos Santos acerca da suposta responsabilidade do Incra pela inexecução parcial da avença e da absolvição no processo em trâmite na Justiça Federal. Nada trouxe, portanto, que possa desconstituir as irregularidades motivadoras do débito em apuração nestes autos.
12. Cumpre esclarecer que o argumento referente ao quantitativo real de famílias passíveis de atendimento, inferior ao número previsto no convênio, não merece prosperar, visto que o segundo termo aditivo corrigiu tal distorção, reconhecendo a inviabilidade de alcance da meta inicialmente pactuada.
13. Assim, cabia à convenente atender adequadamente as 2.143 famílias indicadas pela empresa contratada, provendo-lhes a assistência técnica social e ambiental com número de visitas suficiente para tanto, situação não identificada pelos técnicos do Incra responsáveis pelas fiscalizações realizadas.
14. O Sr. Ricardo Dias Batista afirma que fez os pagamentos à empresa contratada com base no número de famílias inicialmente previsto, visto que não tinha conhecimento da diferença a menor por ocasião dos dispêndios. Defende que a direção do sindicato à época da constatação da redução do quantitativo de beneficiados deveria ter exigido a devolução de valores por parte da contratada.
15. A argumentação do defendente não merece acolhida, pois na qualidade de dirigente da entidade e gestor dos recursos públicos repassados, deveria averiguar com mais cautela os serviços prestados pela Plantar Assessoria e Planejamento Ltda., antes de efetuar dispêndio de quase um milhão de reais em favor da empresa.
16. Nesse ponto, destaco informação contida no relatório produzido pela Controladoria-Geral da União (CGU) após auditoria no referido convênio, referente à data de constituição da empresa responsável pela execução do objeto do convênio, ocorrida em 14/1/2005, ou seja, cerca de três meses antes da assinatura do contrato firmado com o sindicato (peça 9, p. 100-102) .
17. Tal fato, associado à precária estrutura do convenente para implementar sozinho as atividades previstas, reforça a negligência da entidade em relação ao desafio de prestar assistência técnica a número significativo de famílias e de gerir adequadamente quantia expressiva de recursos públicos federais.
18. Nesse contexto, entendo que não há como afastar a responsabilidade do sindicato e de seus dirigentes de promover a recomposição do erário, ante o dever de comprovar a correta aplicação do valor que superou proporcionalmente o número de beneficiários a serem atendidos em conformidade com o pactuado.
19. Por último, sugiro apenas pequeno reparo no valor do débito a ser imputado aos responsáveis, oriundo do pagamento de taxas bancárias. Considerando a inexpressiva materialidade dos dispêndios (R$ 96,64, R$ 141,50 e R$ 87,50) , proponho a exclusão de tais parcelas do dano, utilizando-me, para tanto, dos enunciados relativos ao Acórdão 2508/2018-TCU-Segunda Câmara, abaixo transcritos:
O princípio da bagatela pode ser aplicado para o afastamento de débito quando presentes os seguintes requisitos: (i) mínima ofensividade da conduta do agente; (ii) nenhuma periculosidade social da ação; (iii) reduzido grau de reprovabilidade do comportamento; (iv) inexpressividade da lesão jurídica provocada.
Não cabe imputação de débito a convenente em razão de despesas bancárias decorrentes da simples utilização de serviços bancários necessários e inevitáveis para a manutenção da conta corrente específica e para a execução do objeto do convênio, que não sejam consequência de comportamento inadequado do titular da conta corrente.
20. Tendo em vista a aderência da situação ora em análise ao disposto nos enunciados acima, visto inexistirem indícios de que os responsáveis deram causa às cobranças nas narrativas referentes ao tema constantes dos autos (peça 6, p. 117; peça 9, p. 168; peça 10, p. 4, 52, 68, 87; e peça 11, p. 63) , proponho desconstituir tais parcelas do débito.
21. Diante do exposto, este membro do Ministério Público de Contas manifesta concordância com a proposta de encaminhamento da unidade técnica, sugerindo apenas a correção acima cogitada."
	É o relatório.

Selso Lopes de Carvalho (OAB/MT 3556-B), Daniela Diniz Lopes (OAB/MT 10.867), Guilherme Matos Rosa (OAB/MT 14.436), Sebastião Carlos Toledo (OAB/MT 13.217) e outros.

Procurador Sérgio Ricardo Costa Caribé.

TOMADA DE CONTAS ESPECIAL. CONVÊNIO. SERVIÇOS DE ASSISTÊNCIA TÉCNICA SOCIAL E AMBIENTAL À REFORMA AGRÁRIA (ATES) EM ASSENTAMENTOS RURAIS. INEXECUÇÃO PARCIAL. DESPESAS INDEVIDAS. NÃO DEVOLUÇÃO DO SALDO. CITAÇÃO SOLIDÁRIA DO SINDICATO DOS TRABALHADORES RURAIS DE ÁGUA BOA-MT (STR) E DOS SEUS DIRIGENTES. ALEGAÇÕES DE DEFESA INSUFICIENTES PARA AFASTAR INTEGRALMENTE AS FALHAS. CONTAS IRREGULARES. DÉBITO SOLIDÁRIO. PRESCRIÇÃO DA PRETENSÃO PUNITIVA.

TOMADA DE CONTAS ESPECIAL (TCE)

Secretaria de Controle Externo no Estado de Mato Grosso - Secex/MT.

Em exame, tomada de contas especial instaurada pelo Instituto Nacional de Colonização e Reforma Agrária (Incra) em desfavor do Sindicato dos Trabalhadores Rurais de Água Boa-MT (STR) , bem como dos seus expresidentes, Srs. Ricardo Dias Batista (gestão 30/4/2003 a 29/4/2006) e Gilmar Celestino dos Santos (gestão 30/4/2006 a 30/4/2010) , em decorrência da não aprovação da prestação de contas do Convênio CRT/MT 32/2004, celebrado para a execução de serviços de Assistência Técnica Social e Ambiental à Reforma Agrária (Ates) em assentamentos rurais dos municípios de Água Boa-MT, Nova Nazaré-MT, Nova Xavantina-MT e Querência-MT.
2.	Para implementação do ajuste, vigente de 28/12/2004 a 12/8/2009, após prorrogações, foi prevista a aplicação de R$ 4.422.337,95, sendo R$ 132.670,14 referentes à contrapartida e R$ 4.289.667,81 em recursos federais, para o atendimento, inicialmente, a 3.813 famílias, nos exercícios de 2004 a 2007.
3.	A meta foi reduzida, por meio do Segundo Termo Aditivo de 27/11/2006, para 2.143 famílias e o montante efetivamente repassado foi de R$ 1.756.892,22, nas seguintes datas: 28/3/2005 (R$ 357.472,32) , 11/11/2005 (R$ 595.787,20) e 4/12/2006 (R$ 803.632,70) .
4.	Relatório de Demandas Especiais de 8/8/2007, elaborado pela CGU em resposta a denúncia anônima, apontou, entre outras irregularidades, a realização de parcela mínima de objeto conveniado e a redução do número de técnicos de nível superior contratados pela Plantar Assessoria e Planejamento Ltda., empresa que prestou os serviços de assessoria técnica (peça 11, p. 53-55, e peça 9, p. 78-148) .
5.	Com amparo no referido trabalho, bem como em relatórios de fiscalização e parecer técnico emitidos pelo Incra-MT, a conclusão do relatório de TCE, de 24/2/2017, apontou dano ao erário no valor original de R$ 469.355,69 decorrente da inexecução parcial do objeto (atendimento de um número menor de famílias) , impugnação de despesas (contratação de um número menor de técnicos de nível superior) , despesas pagas indevidamente, despesas pagas com CPMF, e não devolução do saldo do convênio.
6.	No âmbito desta Corte, a unidade técnica afastou a parcela do débito referente ao pagamento dos técnicos de nível médio e superior (R$ 91.922,12) , entendendo que a ocorrência já foi considerada na inexecução parcial, e promoveu a citação do STR, em solidariedade com os expresidentes, de acordo com os respectivos períodos de gestão, no seguinte sentido:
"111. Com fundamento no exame técnico dos parágrafos 42 e 66, propõe-se citar o Sr. Ricardo Dias Batista pelo montante de R$ 216.603,27 e o Sr. Gilmar Celestino dos Santos pelo valor de R$ 147.007,70, ambos em solidariedade com o STR, em decorrência da inexecução parcial do objeto do Convênio CRT/MT 32/2004, haja vista o atendimento de 2.143 famílias no período de junho de 2005 a outubro de 2006 e de 453 famílias no período de novembro de 2006 e abril de 2008, quantitativos inferiores aos previstos na proposta aprovada pelo Incra-SR/13 e no Segundo Termo Aditivo do referido ajuste.
112. Com respaldo no exame técnico dos parágrafos 77 a 88, propõe-se citar o expresidente Sr. Ricardo Dias Ribeiro, no valor de R$ 2.921,27, e o expresidente Sr. Gilmar Celestino dos Santos, no valor de R$ 6.601,91, ambos em solidariedade com o STR, por conta de pagamentos de CPMF e taxas bancárias com recursos do Convênio CRT/MT 32/2004, em afronta à IN STN 1/1997.
113. Tendo em vista o exame técnico dos parágrafos 89 a 99, propõe-se citar o Sr. Ricardo Dias Batista, em solidariedade com o STR, pelo montante de R$ 870,00, por conta do pagamento de despesa não amparada por comprovantes da sua devida aplicação no objeto do Convênio CRT/MT 32/2004.
114. Com fundamento no exame técnico dos parágrafos 100 a 109, propõe-se citar o Sr. Gilmar Celestino dos Santos, em solidariedade com o STR, pelo montante de R$ 3.429,42, na medida em que esse gestor não procedeu à devolução do saldo do Convênio CRT/MT 32/2004 aos cofres do Incra-SR/13 como previsto no art. 21, § 6º da IN STN 1/1997."
7.	Para a Secex/MT, as alegações de defesa não conseguiram elidir as irregularidades atribuídas aos responsáveis, exceto quanto ao pagamento de CPMF, que deve ser deduzido do dano. Assim, propõe julgar irregulares suas contas, condenando-os ao pagamento do débito conforme foram citados, sem aplicação de multa, em razão da prescrição da pretensão punitiva.
8.	O Ministério Público anuiu ao encaminhamento formulado, sugerindo apenas pequeno reparo no valor do débito a ser imputado aos responsáveis, para excluir também as parcelas relativas ao pagamento de taxas bancárias, considerando a inexpressiva materialidade dos dispêndios (R$ 96,64, R$ 141,50 e R$ 87,50) , com amparo nos enunciados do Acórdão 2508/2018-TCU-Segunda Câmara:
"O princípio da bagatela pode ser aplicado para o afastamento de débito quando presentes os seguintes requisitos: (i) mínima ofensividade da conduta do agente; (ii) nenhuma periculosidade social da ação; (iii) reduzido grau de reprovabilidade do comportamento; (iv) inexpressividade da lesão jurídica provocada.
Não cabe imputação de débito a convenente em razão de despesas bancárias decorrentes da simples utilização de serviços bancários necessários e inevitáveis para a manutenção da conta corrente específica e para a execução do objeto do convênio, que não sejam consequência de comportamento inadequado do titular da conta corrente."
9.	Manifesto-me de acordo com a proposta apresentada pela unidade técnica, com o ajuste sugerido pelo MP/TCU, de modo que adoto as análises como razões de decidir, sem prejuízo das considerações adiante expostas.
10.	No que se refere à inexecução parcial do objeto, os responsáveis sequer contestam as ocorrências, apenas intentam esquivar-se da responsabilidade pelas irregularidades, atribuindo-a ao Incra e à contratada.
11.	Argumentam que a liberação das verbas era precedida por um rigoroso controle por parte do concedente, que fiscalizava in loco todo o trabalho de assessoria técnica e ambiental da empresa, bem como que o procurador do Incra-MT se manifestou pela liberação da segunda parcela do exercício de 2005, o que demonstraria a total responsabilidade da autarquia quanto ao repasse e às irregularidades na execução do convênio. Além disso, a Plantar Assessoria recebeu os valores e não executou integralmente os trabalhos.
12.	Tais alegações não favorecem os responsáveis. O Convênio 32/2004 previa as obrigações do Sindicato, e obviamente dos seus gestores, de executar o objeto obedecendo, rigorosamente, às metas, etapas, cronogramas e estratégia de ação constantes do plano de trabalho e projeto técnico apresentado e aprovado pela concedente; bem como de efetuar o pagamento dos serviços contratados após o atesto das faturas. No entanto, as fiscalizações promovidas evidenciaram o não atendimento das metas previstas e a ausência de atesto do fiscal do contrato em parte das notas fiscais emitidas. 
13.	Assim, não cabe transferir ao órgão concedente a responsabilidade pelas irregularidades constatadas na execução do ajuste, atinentes a obrigações do convenente, expressamente definidas no termo do convênio. 
14.	Já a responsabilidade da Plantar Assessoria, embora possível, foi afastada pela unidade técnica, diante do transcurso de mais de dez anos entre o último pagamento recebido (11/12/2006) e a data da proposta de citação (2/3/2018) , com base no art. 6º, inciso II, da IN TCU 71/2012. Naquela oportunidade, foi ressaltada a distinção entre a situação da empresa e a dos demais responsáveis, previamente notificados pelo Incra.
15.	Ademais, o entendimento predominante nessa Corte é no sentido de que "a ausência de citação de outros responsáveis solidários pelo dano ao erário não obsta o andamento regular do processo de tomada de contas especial, tendo em vista que o instituto da solidariedade passiva constitui benefício exclusivo do credor", consoante enunciado que acompanha o Acórdão 425/2019-TCU-Plenário.
16.	Os responsáveis alegam que as irregularidades não decorreram da execução do contrato, mas da forma como foi proposto o objeto do ajuste, uma vez que seria impossível cumprir o pactuado, pois não havia 3.813 famílias para serem atendidas nos assentamentos. Segundo a defesa, os erros teriam sido cometidos pelo Incra e a própria Plantar Assessoria informou que atendera a 2.143 famílias, número inferior ao previsto no contrato. 
17.	Os argumentos não se sustentam. Primeiro, porque os documentos constantes dos autos demonstram que o número de famílias a serem atendidas foi definido pelo sindicato. Tanto a proposta de Ates apresentada ao Incra pelo então presidente do STR (peça 2, p. 27) , quanto o plano de trabalho (peça 2, p. 57) já previam o atendimento a 3.813 famílias. Não houve demonstração de que tais informações teriam sido prestadas pelo Incra. Segundo, porque a identificação de número menor de famílias não ocorreu por conta da comunicação voluntária do STR e da empresa contratada, mas sim da fiscalização realizada pelo Incra-MT. Ao contrário, o Relatório nº 1 elaborado pelo sindicato (peça 3, p. 168) , bem como o Relatório do Primeiro Trimestre emitido pela Plantar Assessoria (peça 3, p. 174) mantinham a informação de atendimento a 3.813 famílias.
18.	Os responsáveis não justificaram a execução aquém do convênio mesmo após a redução da meta. É que, após a alteração por meio do segundo termo aditivo do objeto para 2.143 famílias, o 2° Relatório de Fiscalização apurou que, no período correspondente (11/2006 a 4/2008) , apenas 453 famílias haviam sido atendidas.
19.	Ademais, não há como acolher a mera alegação, sem demonstração, de que os valores porventura recebidos indevidamente foram deduzidos nas parcelas subsequentes. Como exposto pela Secex/MT: "O débito total apurado no quadro acima (R$ 363.610,97) considerou todos os repasses feitos ao STR, todos os pagamentos efetuados à Plantar Assessoria e o total do valor executado, calculado com base no número de perfis de entrada emitidos pela empresa contratada". Esse cálculo não foi contestado pelos defendentes.
 
20.	Nem mesmo a absolvição dos Srs. Ricardo Batista e Gilmar Santos em ação penal que tramitou na Justiça Federal de Barra do Garças (processo 5563-39.2012.4.01.3605) é suficiente para afastar a responsabilidade dos expresidentes do STR perante esta Corte.
21.	O Princípio da Independência das Instâncias garante ao TCU exercer suas competências constitucionais e legais, independente de decisão em outros processos administrativos ou judiciais que tratem das mesmas irregularidades. A exceção é a sentença absolutória no juízo criminal fundada no reconhecimento da inexistência material do fato ou na negativa de autoria, que impede a responsabilização civil e administrativa do agente, vinculando as decisões no âmbito deste Tribunal de Contas. 
22.	Não é o que ocorreu no presente caso. Conforme fundamentação da sentença proferida na referida ação penal (peça 10, p. 137-147) , "versa a peça acusatória sobre a imputação de crime de estelionato majorado (art. 171, §3º, CP) e falsificação de documento público (art. 297, CP) ". Assim, com amparo no entendimento de que "inexistindo provas seguras de que os réus praticarem as condutas criminosas, não há outro caminho, senão absolver os réus", o juiz federal julgou improcedente a pretensão punitiva formulada na denúncia, razão pela qual absolveu os Srs. Ricardo Dias Batista, Fernando Carboni Ferreira de Sousa e Gilmar Celestino dos Santos dos crimes que lhes foram imputados (art. 171, § 3° e 297, do CP) , com fulcro no art. 386, II, do Código de Processo Penal.
23.	Portanto, a absolvição dos réus decorreu do reconhecimento de "não haver prova da existência do fato" (art. 386, inciso II, CPP) , que concerne, segundo a acusação, a fraude à execução do convênio firmado entre o Incra e o sindicato.
24.	Considerando não se tratar da exceção admitida (inexistência material do fato ou negativa de autoria) e que a conclusão pela necessidade de restituição dos valores independe da ocorrência de fraude, bem como de dolo ou má-fé, mas apenas da constatação de prejuízo ao erário decorrente da inexecução parcial do objeto custeado com recursos federais, a referida sentença judicial não possui reflexo nos autos ora em exame.
25.	Acerca do pagamento de CPMF, acompanho a proposta da unidade técnica de excluir tal parcela do débito, em consonância com o entendimento adotado por esta Corte no Acórdão 987/2018-TCU-Primeira Câmara, no sentido de que a cobrança de CPMF decorreu de imposição constitucional e sua devolução configura enriquecimento ilícito.
26.	Apropriado também excluir o montante do dano relativo ao pagamento de taxas bancárias (R$ 96,64, R$ 141,50 e R$ 87,50) , tal qual proposto pelo Procurador Sérgio Ricardo Costa Caribé, tendo em vista a inexpressiva materialidade dos dispêndios e o enunciado da jurisprudência que acompanha o Acórdão 2508/2018-TCU-Segunda Câmara: "Não cabe imputação de débito a convenente em razão de despesas bancárias decorrentes da simples utilização de serviços bancários necessários e inevitáveis para a manutenção da conta corrente específica e para a execução do objeto do convênio, que não sejam consequência de comportamento inadequado do titular da conta corrente".
27.	As alegações de defesa, de igual forma, não são hábeis a elidir a responsabilidade dos envolvidos.
28.	De acordo com o Sr. Gilmar Celestino dos Santos, o STR tinha uma secretária executiva que tomava conta da movimentação financeira e o responsável só assinava autorização de pagamento por ordem do Incra.
29.	Tais argumentos não merecem prosperar. Ainda que houvesse o comando para a realização do pagamento, o que não restou comprovado, cabia ao expresidente previamente verificar a efetiva prestação dos serviços, especialmente considerando que nota fiscal apresentada durante sua gestão, no expressivo valor de R$ 818.168,23, sequer continha o atesto do fiscal do contrato. Tendo promovido o pagamento por serviços parcialmente inexecutados, cabe imputar a responsabilidade solidária pela restituição do montante correspondente (R$ 147.007,70) , bem como do saldo bancário não devolvido (R$ 3.429,42) .
30.	O Sr. Ricardo Dias Batista assevera que autorizou o pagamento da primeira e segunda parcelas com base na existência de 3.813 famílias e que apenas após o relatório de fiscalização, quando já não era mais presidente, se identificou a redução do número de famílias para 2.143. Nesse sentido, cabia ao seu sucessor exigir da Plantar Assessoria a devolução dos valores pagos a maior.
31.	A argumentação não é capaz de afastar a responsabilidade do expresidente, a quem competia, antes da realização dos pagamentos, confirmar a efetiva execução das metas programadas. Os documentos evidenciam que, além da antecipação do primeiro pagamento sem a garantia da ulterior prestação dos serviços, não foram adequadamente observadas as formalidades da liquidação, o que atrai a responsabilidade do expresidente pelo montante de R$ 216.603,27, referente ao valor pago, na sua gestão, sem a correspondente execução do objeto. Permanece sua responsabilidade também pelo pagamento de despesa não amparada por comprovantes da sua aplicação no objeto conveniado, no valor de R$ 870,00.
32. 	Já o Sindicato dos Trabalhadores Rurais de Água Boa-MT, ao tempo em que alega que nunca recebeu notificação para se defender em eventual processo administrativo instaurado pelo Incra-MT e que, portanto, a citação é nula eis que cerceado o seu direito de defesa, declara que, após receber notificação do concedente em 16/03/2015, juntou defesa aos autos que não foi analisada.
33.	As alegações não podem ser acolhidas. O Relatório de TCE (peça 11, p. 31-107) relaciona as diversas notificações dirigidas aos presidentes do sindicato, no período de março/2006 a novembro/2016, para conhecimento das irregularidades, apresentação de documentos e informações, instauração da tomada de contas especial e para cobrança do débito, além de registrar o resumo das análises sobre as justificativas e as defesas apresentadas.
34.	De todo modo, eventual ausência de notificação ou de contraditório e ampla defesa na fase interna da tomada de contas especial não viola o devido processo legal, sendo este respeitado quando, na fase externa, realizada no âmbito do TCU, há oportunidade de defesa após a citação válida dos responsáveis, como ocorreu nos presentes autos, conforme Acórdão 2875/2014-TCU-Plenário e 874/2016 - Primeira Câmara.
35.	A responsabilidade solidária do Sindicato dos Trabalhadores Rurais de Água Boa-MT é fundamentada na Súmula TCU 286: 
"A pessoa jurídica de direito privado destinatária de transferências voluntárias de recursos federais feitas com vistas à consecução de uma finalidade pública responde solidariamente com seus administradores pelos danos causados ao erário na aplicação desses recursos."
36.	Nesse sentido, não oferecidos elementos aptos a elidir integralmente as irregularidades imputadas aos responsáveis, cabe julgar suas contas irregulares, condenando-os solidariamente ao pagamento do débito apurado, sem aplicação de multa, considerando a prescrição da pretensão punitiva.
37.	Apropriado, ainda, nos termos do art. 16, § 3º, da Lei 8.443/1992, enviar cópia da deliberação proferida nestes autos à Procuradoria da República no Estado do Mato Grosso, para adoção das medidas que considerar cabíveis. 
38.	Por fim, registro pedido de sustentação oral apresentado pelo Sr. Gilmar Celestino dos Santos junto com suas alegações de defesa (peça 52, p. 12) .
	Feitas as considerações pertinentes, manifesto-me por que o Tribunal aprove o acórdão que ora submeto à apreciação deste colegiado.
TCU, Sala das Sessões Ministro Luciano Brandão Alves de Souza, em 7 de maio de 2019.
AUGUSTO SHERMAN CAVALCANTI 
Relator